【裁判字號】    99,簡上,500
【裁判日期】    991201
【裁判案由】    妨害公務等
【裁判全文】
臺灣高雄地方法院刑事判決             99年度簡上字第500號
上  訴  人
即  被  告  蘇玉武
上列上訴人即被告因妨害公務等案件，不服本院高雄簡易庭於民
國99年8 月27日之99年度審簡字第5403號第一審刑事簡易判決（
聲請簡易判決處刑案號：臺灣高雄地方法院檢察署檢察官97年度
偵字第13567 號），提起上訴，經本院管轄之第二審合議庭判決
如下：
    主  文
上訴駁回。
    事  實
一、蘇玉武前任職高雄市政府財政局（下稱財政局）第五科股長
    ，蘇琡惠則為財政局人事室主任，本為同事關係，因蘇玉武
    與蘇琡惠曾有嫌隙，蘇玉武明知高雄市財政局人事室（下稱
    人事室）辦公室為不特定人均得自由進出之場所，竟基於公
    然侮辱之犯意，於民國96年7 月30日上午8 時35分許至上開
    人事室蘇琡惠之辦公桌前，接續對蘇琡惠侮罵「幹你娘（台
    語）」、「幹你娘雞歪（台語）」等穢語，足以貶損蘇琡惠
    之人格與社會評價。嗣又為妨害蘇琡惠辦公，基於妨害他人
    行使權利之強制犯意，將蘇琡惠辦公桌上放置文具之公文櫃
    推倒，公文、卷宗掀落在地，以此強暴方式，妨害蘇琡惠於
    上開時間辦公之權利。
二、案經蘇琡惠訴由臺灣高雄地方法院檢察署檢察官偵查後聲請
    簡易判決處刑。
    理  由
壹、程序部分：
一、按被告以外之人於審判外之言詞或書面陳述，除法律有規定
    者外，不得作為證據，刑事訴訟法第159 條第1 項定有明文
    ，查證人趙冠保所書寫之日記，乃其於審判外之書面陳述，
    又無其他特別可信之情況擔保，故依前開法條之意旨，應無
    證據能力。而原審卷所附之現場照片3 張（第87頁、103 至
    105 頁），其性質固有供述證據或非供述證據之爭，然審酌
    照片係傳達照相當時之現場實況，而照片所傳達者與現場之
    實況，二者內容之一致性，則係藉由機械運作本身之客觀性
    、邏輯性加以保障。換言之，照片並不存在人類經常對於現
    實情狀之知覺、記憶、表意而生錯誤或扭曲之情形，其本身
    亦無供述真誠性之問題，是照片之性質係非供述證據，核無
    傳聞法則之適用，復查無證據證明上開照片有經偽造、變造
    之情事，自應得作為本案之證據。
二、按被告以外之人於審判外之陳述，雖不符刑事訴訟法第159
    條之1 至第159 條之4 之規定，而經當事人於審判程序同意
    作為證據，法院審酌該言詞陳述或書面陳述作成時之情況，
    認為適當者，亦得為證據。當事人、代理人或辯護人於法院
    調查證據時，知有第159 條第1 項不得為證據之情形，而未
    於言詞辯論終結前聲明異議者，視為有前項之同意，同法第
    159 條之5 第1 、2 項分別定有明文。除上開證據外，本判
    決所引用之其他傳聞證據，被告迄未於本案言詞辯論終結前
    聲明異議，依前開法條之規定，視為被告已同意援引作為證
    據，且經本院審酌該等言詞陳述作成時之情況及證據取得過
    程等節，認為適當，可以作為認定事實之依據。
貳、實體部分
一、訊據被告故坦承其曾至高雄市財政局人事室辦公室主任即告
    訴人蘇琡惠之辦公桌前對蘇琡惠辱罵「幹妳娘（台語）」、
    「幹妳娘雞歪（台語）」等穢語，並推倒辦公桌上之放置文
    具之塑膠櫃、書籍，惟辯稱：上開情事發生時間為96年7 月
    27日，告訴人於97年1 月29日方對伊提起公然侮辱告訴已逾
    6 個月告訴期間，又該辱罵言語僅為爭執中之口頭禪，此因
    告訴人罵伊「小強（蟑螂）」，並於96年7 月6 日欲強制將
    伊送往精神科就醫，當時推倒辦公桌上物品僅為與告訴人發
    生衝突之抗議行動，並無強制罪之故意，96年7 月30日伊雖
    有到人事室，但只有詢問一下事情就離開云云。經查：
  (一)公然侮辱部分：
  1.告訴期間
   (1)查被告確曾因疑告訴人辱罵其「小強（蟑螂）」而至人事
     室辦公室辱罵告訴人上開言語並推倒桌面物品僅乙次，而
     被告另與人事室助理員謝麗香發生爭執乃不同時間之事實
     ，業據被告坦承在卷（詳見原審卷第8 頁刑事陳述答辯狀
     、第52、53、62頁），且證人即時任財政局副局長洪東煒
     證稱：當天後來告訴人有來跟我報告，只記得桌子比較亂
     ，除了與告訴人這次爭執，其他都記不起來等語。（本院
     卷第58頁）、證人財政局政風室人員陳秀焉證稱：當天被
     告到人事室就掃東西謾罵，印象中只有處理過這一次被告
     與告訴人間的糾紛，其他部分就不確定是針對告訴人等語
     （原審卷第105 頁）、證人財政局政風室人員李易達證稱
     ：只有處理過一次被告與告訴人間糾紛，就是當天早上被
     告到人事室把告訴人辦公室東西弄很亂，並在那邊大聲咆
     哮，並大聲罵人等語（原審卷第107 頁）、證人即保全人
     員謝金水證稱：被告到告訴人辦公室把桌上文件都撥很亂
     ，那次是較嚴重的，被告只有這一次去撥亂告訴人桌上的
     東西等語（原審卷第141 、142 頁）、證人即人事室助理
     員謝麗香證稱：被告是在和我發生糾紛之後才去找告訴人
     等語，與被告上開陳述相符，堪信為事實。
   (2)次查，被告於96年6 月27日14時許、96年7 月5 日、96年7
     月6 日、96年7 月19日財政局各科室、96年7 月12日10 時
     45分許、96年7 月17日9 時15分許、11時許、96年7 月18
     日8 時40分許10時、96年7 月27日8 時35分許、96年7 月
     30日8 時40分許至人事室辦公處所或另以電話謾罵而與財
     政局其他人員有糾紛之事實，有財政局之簽呈8 份、電話
     紀錄4 份、報告書2 份在卷可佐（原審卷75頁至86頁），
     核與證人陳秀嫣證稱：被告到局裡好多次有糾紛等語、證
     人李易達證述：曾處理過被告與謝麗春及告訴人之糾紛各
     1次等語、證人謝麗春：與被告於7 月份發生3 次糾紛等語
     、證人即財政局專門委員曾美妙證陳：被告在96年6 月、7
     月會到第五科或我們財政局鬧事等語、證人謝金水證稱：7
     月間被告到高雄市財政局吵吵鬧鬧好多次等語（見原審卷
     第105 、106 、113 、140 、143 頁）大致相符，足認被
     告於96年6 月、7 月間時間密切地至財政局人事室或其他
     科室與多人發生爭執或衝突，應為真實。又被告於原審中
     本院詢問其至人事室與謝麗春與之發生爭執時間為何，被
     告答：7 月18日，總共有2 、3 次，其他幾次時間不清楚
     等語，則被告對於同月與其他財政局人員爭執發生時間已
     記憶不清，則其所指本案所發生之日期為96年7 月27日是
     否屬實，已非無疑。
   (3)證人即財政局第二科科長趙冠保於原審中證稱：96年7 月
     30日星期一早上我因辦理銓敘的事去找謝麗春，看到被告
     在告訴人辦公室謾罵，把桌上東西掀亂，因為我有寫日記
     ，所以記得時間，我印象中是被告不滿告訴人罵他小強等
     語。又參以因被告多次至財政局鬧事，故經時任財政局局
     長雷仲達在局長室召集各科室主管、主任秘書及專門委員
     討論後，要求如遇有被告再度鬧事，應將其簽報出來送考
     績會處理，並儘速簽辦等情，業據證人曾美妙、謝麗春證
     述明確（見他卷第50頁、原審卷第144 頁），核與告訴人
     所指述相符，並參酌上開8 份簽呈經各相關人員蓋章簽註
     之日期，均與其內容所載被告與財政局內人員發生衝突日
     期相同，足證倘被告與財政局之人員發生衝突，簽呈即於
     衝突當日即刻簽辦完畢。而證人謝麗春於原審及偵查中證
     稱：被告進來後罵我一句後就走到告訴人辦公事大聲謾罵
     ，我記不清楚時間，不過是在被告27日與我發生衝突後，
     因為發生事情後有簽呈，所以可以確定為96年7 月30日等
     語（見他卷50頁、原審卷第112 頁）、證人即人事室辦事
     員黃桂娥於偵查中證稱：被告至告訴人辦公室辱罵告訴人
     及毀損公物很確定是96年7 月30日，因為該案是我簽的，
     被告一離開，就簽出來了，不會弄錯，事情發生經過就跟
     簽文相同等語（見他卷第51頁）、證人曾美妙證稱：當天
     的簽我有蓋章，核章的日期是96年7 月30日等語（原審卷
     第144 頁），可見本案發生後業經人事室於當日立刻簽辦
     並由各承辦人員簽辦核章無誤（詳見原審卷第87頁）。而
     財政局人事室於96年7 月30日之簽文上記載「事由：有關
     本局第五科蘇股長玉武於96年7 月30日上午8 時40分左右
     ，於本局人事室再次喧嚷乙節，茲將經過陳述如下，請核
     閱」、【經過：‧‧‧蘇股長（即被告）：「你為什麼罵
     我蟑螂，罵什麼」。蘇主任（即告訴人）「喂！拜託，我
     不曾罵你蟑螂」‧‧‧蘇股長：一邊說，一邊罵三字經、
     一邊掃、丟蘇主任桌上的資料櫃、文具散落一地。蘇主任
     ：「喂，來把他抓走，抓走」此時保全人員、政風室李易
     達科員、陳秀嫣書記官、二科科長趙冠保全在現場勸阻，
     而政風室主任李旺政也趕到現場... 。蘇主任：五字經、
     三字經、粗話... 】等語，有該簽影本並經原審核閱與原
     本無誤後存卷可參（見原審卷第85頁至87頁），上開簽文
     內容非但與告訴人所述被告至辦公室辱罵、妨害職務執行
     、翻倒桌面物品之過程，及源由出於被告質疑告訴人罵其
     蟑螂等情相符，尚且與被告僅有與告訴人發生過乙次如上
     開函文辱罵告訴人、推倒告訴人辦公桌上物品之情相同，
     足認係記載本案發生之經過，而觀之該簽文後並有證人黃
     桂娥、曾美妙於96年7 月30日之核章，與前開證人所述一
     致，且承辦人員填具簽文時，亦無法預測告訴人日後將提
     出告訴及發生告訴是否逾期之爭執，當無將事發時間，刻
     意從96年7 月27日竄改成7 月30日之必要，參以該簽文經
     簽出後，另經被告所肯認在場之證人洪東煒及不在場之財
     政局局長雷仲達分別於同日予以核章，亦難想像承辦人員
     有誤載事發日期之情，故堪認本案發生時間應為96年7 月
     30 日 。
   (4)高雄市政府財政局政風室主任李旺政雖於98年7 月10日到
     庭結證稱：當日我並未在現場目睹被告與告訴人發生爭執
     ，是事後有同仁向我通報這件事，我就到人事室將被告帶
     離現場，舒緩他的情緒。我記得日期是96年7 月27日，因
     為那天是我參加國家文官訓練所的結訓日，該日我先進辦
     公室，時間快到的時候才到蓮池潭的人發中心參加結訓典
     禮等語。惟查，政風室將被告於96年6 月、7 月間之行為
     簽擬移人事室提考績委員會，並經證人李旺政於96年7 月
     30日上午8 時32分簽准，有政風室簽呈1 紙在卷可稽（原
     審卷第91頁），觀之簽呈上載96年7 月27日於人事室發生
     之衝突乃「被告至人事室，立即衝到人事室辦事員謝麗春
     座位前，並將謝員桌上公文卷宗等公物任意丟擲到地上」
     乙事，並非本案。李旺政時為政風室主任，就其所轄科室
     擬定之簽呈，必加以核對其正確性，李旺政核簽距96年7
     月27日僅3 日，期間即96年7 月28日、29日為週休假日未
     發生其他爭執，又如前所述被告與謝麗春發生衝突乃與告
     訴人不同日，李旺政於核簽當時並無誤認之可能，故李政
     旺當時所核定之政風室簽文應較可採信，其雖於本院審理
     中另如上所證，然應係證人單純記憶因距事發日期過久記
     憶淡忘所致之錯誤，難作為被告有利之認定，是被告所辯
     ，難以採信。被告雖另辯稱證人洪東煒證稱：有一次開完
     會聽到外面很大聲，有看到李旺政要把被告拉開，但是時
     間不記得了等語（見他卷第44頁、本院卷第57頁），足見
     本案應為李旺政所證稱之96年7 月27日等語，惟證人洪東
     煒並無明確證述本案發生時點，且李旺政所證本案發生之
     時間與事實不符業經本院認定如前，故證人洪東煒上開所
     證，無從為被告有利之認定。至被告雖抗辯臺灣高雄地方
     法院檢察署97年度偵字第10611 號、97年度偵字第10733
     號不起訴處分書足資證明發生衝突時間是96年7 月27日，
     並據以請求傳訊該案被告劉仲信、雷仲達、邱春美、陳美
     滿、張富廣到庭為證云云，然觀之該不起訴處分書依據該
     案被告所述內容僅得認定被告於96年7 月27日與財政局之
     某人員發生衝突，而此事實已據本院亦認定如前，核與被
     告另行於97年7 月30日至人事室辦公室與告訴人所發生之
     衝突並無相互排斥，而有並存之情屬實，故難作為對被告
     有利之認定，故本院認並無傳訊之必要，併此敘明。
   (5)從而，被告係於96年7 月30日對告訴人為事實欄所載侮罵
     「幹妳娘」、「幹妳娘雞歪」穢語之行為，告訴人於97年1
     月29日具狀對被告提出公然侮辱之告訴，該告訴狀於同日
     送達臺灣高雄地方法院檢察署收受，並未逾法定6 個月之
     告訴期間，堪以認定。
  2.被告於96年7 月30日至告訴人辦公室辱罵被告「幹妳娘」、
    「幹妳娘雞歪」等穢語之事實，業如前述，另有錄音光碟在
    卷可佐，應堪信為真實。而上開「幹妳娘」、「幹妳娘雞歪
    」等粗俗言語，客觀上已足使受罵者感到難堪與屈辱。被告
    雖辯稱只是口頭禪云云，然縱上開不雅言詞為被告之口頭禪
    ，然一旦轉換以不同之情境、態度、語氣，此種口頭禪亦非
    不能成為侮辱言詞。且於盛怒之際對他方以不雅言詞相加，
    即難謂無侮辱之意。本件依前所述，被告係在雙方發生爭執
    、口氣均不佳之情形下，以上開不雅言詞罵告訴人，顯見被
    告係於盛怒之際對告訴人以上開不雅言詞相加，已然係出於
    侮辱告訴人之故意，非可謂為無侮辱性質之低俗招呼語。是
    縱被告平日以上開言詞為其口頭禪，亦不能降低上開言詞於
    本件對告訴人之侮辱程度。
  (二)強制罪部分：
  1.被告辱罵告訴人並與告訴人爭執之同時，將告訴人辦公室桌
    面放置文具之公文櫃及桌上之公文、卷宗掀落在地之事實，
    業據告訴人指述：被告闖進我的辦公室，問我為什麼要罵他
    蟑螂... 然後就把我桌面的公文、公文櫃掃到地上，所有卷
    宗掉落滿地等語綦詳，核與被告於原審中供陳：因小強與告
    訴人發生上開爭執當天我有將被告桌上東西推到地上等語、
    本院審理中供述：我用手推桌上書籍、一個放文具之塑膠盒
    等語相符（原審卷第53頁、本院卷第55頁），復有證人陳秀
    焉證稱：當天被告掃東西謾罵等語、證人李易達證稱：當天
    早上被告到人事室把告訴人的辦公室東西弄亂，我過去的時
    候告訴人的桌子非常亂等語、證人趙冠保結證：被告跟謝麗
    春講一句話就直接進告訴人辦公室，然後就聽到他謾罵，把
    桌上的東西掀亂等語（原審卷第103 至111 頁）、證人謝金
    水證稱：被告到告訴人的辦公室，把桌上的文件都撥亂等語
    在卷，另有與上開告訴人辦公桌桌面放置文具塑膠櫃傾倒、
    公文掉落地面相符之現場照片3 張及動產保管人清冊、財產
    保管單共4 份在卷可稽（見原審卷第87頁、偵查卷證15、16
    ），應堪信為真實。故被告係同於96年7 月30日為上開掀亂
    告訴人辦公桌之行為，亦可認定。
  2.被告雖抗辯，其行為僅為抗議行為，並無妨害告訴人辦公之
    犯意云云，惟按刑法第304 條之強暴脅迫，僅以所用之強脅
    手段足以妨害人行使權利，或足使他人行無義務之事為已足
    ，並非以被害人之自由，完全受其壓制為必要（最高法院85
    年度台非字第75判決意旨參照）。查本案發生時乃於上班時
    間，又常人於辦公時間，辦公桌上物品突遭人掃落於地，自
    足妨害其辦公，被告對此客觀明顯之情，衡情應可加以預見
    ，卻仍於告訴人上班辦公之際，至其辦公室內用手將告訴人
    辦公桌上物品掃落於地，不論被告出手動機為何，其所為明
    顯係透過對物強暴之方式，妨害告訴人上班辦公之權利，是
    被告上開所辯，乃卸責之詞，難以採信。
  (三)綜上所述，本案事證明確，被告犯行堪以認定，應依法論科
    。
二、核被告上開所為係犯刑法第309 條第1 項之公然侮辱罪及同
    法第304 條第1 項之強制罪。被告於同一時、地先後2 次以
    穢語公然侮辱告訴人之行為，既係利用同一機會，在同一時
    地就同一犯罪構成事實，本於單一犯意接續進行，依一般社
    會健全觀念，各該舉動之獨立性極為薄弱，難以強行分開，
    在刑法評價上，以視為數個舉動之接續施行，合為包括之一
    行為予以評價較為合理，為接續犯，僅論以一罪。又檢察官
    聲請意旨雖認被告將告訴人蘇琡惠辦公桌上公文櫃推倒，公
    文、卷宗擲落在地，係於其執行職務時施以強暴，所為係犯
    刑法第135 條第1 項之妨害公務罪。惟刑法妨害公務罪章所
    保護法益應為關於國家統治權行使之權力作用，故該章公務
    員所執行之職務應限定於基於公權力之職務，而不及於私權
    事務或機關內部單純之事務。告訴人係高雄市政府財政局人
    事室主任，而機關之人事室屬內部幕僚單位，是告訴人在其
    辦公處所辦公，所執行者應僅為機關內部事務，而與基於公
    權力地位執行職務等情無關，是被告上開妨害告訴人執行職
    務所為，即難以刑法妨害公務罪相繩，僅能以前述強制罪論
    處，故聲請人此部分所認尚有誤會，惟起訴社會基本事實相
    同，爰依法變更起訴法條。被告所犯上開2 罪，犯意各別，
    行為互異，應予分論。
三、檢察官聲請意旨另以：被告於96年7 月30日8 時35分許至高
    雄市政府財政局人事室，除以上開穢詞對蘇琡惠予以辱罵，
    並推倒公文櫃，將公文、卷宗擲落在地外，尚基於毀損公務
    上掌管物品之犯意，將告訴人辦公桌上之電話專線扯斷，致
    不堪使用，因認被告所為係犯刑法第138 條毀損公物上掌管
    物品罪嫌。惟刑法第138 條規定中所謂「損壞」應係指改變
    物質之形體而減損物之一部效用或價值之行為，而同條文中
    所謂「致令不堪用」則係指未變更物之形體，而消滅或減損
    物之全部或一部之效用或價值之行為而言。本件告訴人雖指
    述被告將其辦公桌上電話扯斷，致不堪使用，惟據證人即該
    時負責財政局電話線路維修工作之禹喬公司員工顏嘉佑到庭
    證稱：當時去告訴人處維修電話時，僅係線路有拉扯到，造
    成接點脫漏，電話本身並未因此故障，再重新接好就可以打
    了等語，足認該電話未因被告所為有何損壞或致令不堪使用
    之情，而與毀損罪之構成要件不合，就此部分自應為被告無
    罪之諭知，惟檢察官認此部分與其原聲請論處被告所犯刑法
    第135 條第1 項之妨害公務罪間，有想像競合裁判上一罪之
    關係，爰不另為無罪之諭知。
四、原審以被告罪證明確，依刑法第309 條第1 項、第304 條第
    1 項、第51條第6 款、第41條第1 項前段，刑法施行法第1
    條之1 ，並審酌被告公然以穢詞辱罵告訴人，貶損告訴人於
    社會上之人格及地位之情狀，及嗣施強暴行為妨害告訴人辦
    公之權利行為，且迄今未與告訴人達成和解，並佐以被告主
    觀係認告訴人對其辱罵蟑螂等語之動機，無前科紀錄等一切
    情狀，公然侮辱之部分量處拘役30日、強制罪之部分量處拘
    役40日，並均諭知以新臺幣1000元折算1 日為其易科罰金之
    折算標準，經核認事用法均無違誤，量刑亦稱妥適。被告上
    訴意旨以其辱罵告訴人乃於96年7 月29日告訴期間已過，另
    僅為抗議行動而推倒告訴人辦公桌面物品，無強制罪之犯意
    而否認犯罪，請求改判無罪，為無理由，應予駁回。
據上論斷，依刑事訴訟法第455 條之1 第1 項、第3 項、第368
條、第364條，判決如主文。
本案經檢察官鄭靜筠到庭執行職務。
中    華    民    國    99    年    12    月    1    日
                  刑事第十一庭  審判長法  官 李代昌
                                      法  官 林韋岑
                                      法  官 鄭  瑋
以上正本證明與原本無異。
本件不得上訴。
中    華    民    國    99    年    12    月    2     日
                                書記官  蔡佩珊
附錄論罪科刑法條：
中華民國刑法第309條第1項
公然侮辱人者，處拘役或 3 百元以下罰金。
中華民國刑法第304條第1項
以強暴、脅迫使人行無義務之事或妨害人行使權利者，處 3 年
以下有期徒刑、拘役或 3 百元以下罰金。

司法院資訊處製作；財團法人民間司法改革基金會備份。
